臺灣士林地方法院民事裁定　　　　　 100年度消債聲字第32號
債　務　人　林進益
代　理　人　洪國誌律師
上列當事人聲請清算事件，本院裁定如下：
    主  文
債務人林進益不免責。
    理  由
一、按法院為終止或終結清算程序之裁定確定後，除別有規定外
    ，應以裁定免除債務人之債務，消費者債務清理條例第132
    條定有明文。又債務人因浪費、賭博或其他投機行為，致財
    產顯然減少或負擔過重之債務，而生開始清算之原因者，除
    債務人證明經普通債權人全體同意，或情節輕微，經法院審
    酌普通債權人全體受償情形及其他一切情狀，認為適當者外
    ，法院應為不免責之裁定，復為消費者債務清理條例第134
    條第4 款、第135 條所明定。至所謂浪費或投機行為者，係
    指債務人於顯見其經濟狀況不佳之情形下，恣意揮霍、借貸
    、投機，致生活支出超過個人收入所應支出或所能負擔之程
    度，或心存僥倖冀以一時之小投資以博取大利益，因致負擔
    更大債務，核其所為，於清算之原因有可歸責性，自有加以
    制止之必要，尚不宜使之免責。而有無浪費或投機行為，端
    視債務人從事該行為時有無詳實可能之償還計畫，或有無以
    過去實證印證投資收益有相當或然率，或有政府、產業預定
    計畫等事實，倘無償還計畫、其他預定收入、過去實證或政
    府產業預定計畫等，猶利用信用金融之機會，先行消費、借
    貸或以射倖心態從事投機時，即屬之，自不應認可免其還款
    之責，合先敘明。
二、經查：
    (一)本件債務人聲請消費者債務清理事件，前經本院裁定於民
      國99年1 月6 日下午5 時起開始清算程序, 嗣於100 年2
      月8 日終結清算程序確定在案，有本院98年度消債清字第
      20號清算事件卷宗（下稱聲請清算卷），及99年度司執消
      債清字第6 號清算事件卷宗附卷可考。
    (二)依債權人澳商澳盛銀行集團股份有限公司（下稱澳盛銀行
      ）所提信用卡消費明細（見本院卷第18至21頁），債權人
      渣打國際商業銀行股份有限公司（下稱渣打銀行）所提信
      用卡帳單（見本院卷第24至42頁），債權人聯邦商業銀行
      股份有限公司（下稱聯邦銀行）所提信用卡歷史帳單查詢
      （見本院卷第45至58頁），債權人萬泰商業銀行股份有限
      公司（下稱萬泰銀行）所提現金卡客戶交易明細表（見本
      院卷第61頁），債權人台新國際商業銀行股份有限公司所
      提信用貸款帳戶還款明細查詢頁（見本院卷第64頁），債
      權人大眾商業銀行股份有限公司（下稱大眾銀行）所提現
      金卡提領明細（見本院卷第66頁），債權人安泰商業銀行
      股份有限公司（下稱安泰銀行）所提信用卡歷史消費帳單
      明細查詢（見本院卷第73頁），債權人中國信託商業銀行
      股份有限公司（下稱中信銀行）所提信用卡客戶消費明細
      表（見本院卷第76至106 頁），及現金卡放款帳戶還款交
      易明細（見本院卷第107 至108 頁）所示，債務人積欠債
      務期間為91年6 月至95年6 月間，惟密集借款期間則在94
      年3 月至94年8 月間，密集借款期間之總借款金額達新臺
      幣（下同）116 萬元（明細如附表）。
    (三)據債務人勞工保險被保險人投保資料表所載，其自78年起
      即以駕駛計程車為業（見聲請清算卷第39頁），再據其94
      年5 月向大眾銀行申請現金卡之申請書所示，其每月收入
      約2 萬5000元（見本院卷第67頁），則債務人收入顯足以
      負擔生活必要支出，殊無以預借現金、使用現金卡或信用
      貸款以支應生活所需之必要。債務人雖陳稱係因收入銳減
      ，不足支付還款數額，不得已始以債養債云云。惟債務人
      自94年3 月起密集預借現金、使用現金卡及辦理信用貸款
      累積債務，截至94年8 月已積欠債務達116 萬元，平均每
      月新增債務即高達19萬3333元，則債務人借款數額加計其
      收入，亦顯逾一般人維持生活必要所需。再觀諸債務人於
      93年7 月向中信銀行借得約25萬元（見本院卷第76頁），
      就斯時所積欠聯邦銀行信用卡債務2 萬4863元，卻未見其
      全數清償（見本院卷第48頁），債務人復未能提出相關文
      件，釋明94年間所為借貸全係用以清償前債，實難認債務
      人稱以債養債乙節全然屬實，亦足徵其確有藉借得之現金
      以恣意花費，任令債務增加而終致不能清償，堪認債務人
      確有浪費之情事。
    (四)此外，依前開債權人所提借款交易明細所示，債務人除就
      聯邦銀行信用卡債務曾在92年12月一次還款4 萬3122元（
      見本院卷第47頁背面），就萬泰銀行現金卡債務曾在92年
      7 月、11月、94年3 月曾分別一次還款1 萬元、4 萬9601
      元、2 萬0120元（見本院卷第61頁），就中信銀行現金卡
      債務曾在94年9 月2 日一次還款8 萬7600元（見本院卷第
      107 頁）外，其餘借款債務均自借款時起，即僅繳納分期
      之每期應繳金額或最低應繳金額，顯見債務人自91年6 月
      起即陷入支付困難之情事，需仰賴金融機構之借貸以資週
      轉，於此經濟窘迫之情形，債務人本應更撙節支出，甚至
      忍受較原本生活水準更為節儉、清貧之生活，且更應謹慎
      理財，此不僅為一般社會觀念所接受，更為債務人於借貸
      之初即應預期。然債務人復於93年7 月向中信銀行借貸25
      萬元，每月須償還8133（見本院卷第76頁）元；於94年3
      月向渣打銀行借貸18萬元，每月須償還5000元（見本院卷
      第24頁），向聯邦銀行借貸18萬元，每月須償還6000元（
      見本院卷第50頁）；於94年4 月向聯邦銀行借貸12萬元，
      每月須償還5000元（見本院卷第50頁）；於94年8 月向澳
      盛銀行借貸22萬元，每月須償還7628元（見本院卷第18頁
      ）據此可知，截至94年8 月，債務人每月須償還金額合計
      達3 萬1761元，則債務人明知其每月收入僅2 萬5000元，
      已不足支付借款後之每期應清償金額，換言之，債務人已
      得預見其負債已有不能清償之虞，理應檢討其理財及消費
      狀況，而非繼續維持其過去慣常之寬逸生活，甚且履履從
      事與其經濟狀況顯不相當之借貸行為。此從債務人在94年
      3 月至8 月間密集借款116 萬元後，因收入不足以負擔每
      月應清償金額，於95年4 月再向中信銀行借貸10萬元（見
      本院卷第107 頁），於95年5 月向澳盛銀行借貸4 萬2000
      元（見本院卷第19頁），向萬泰銀行借貸12萬元，於95年
      6 月再向萬泰銀行借貸4 萬元（見本院卷第61頁）等情，
      更顯見其於借貸之初並無詳實之償還計畫，僅係先行借貸
      以供花費，終至無力清償，究其所為，於清算之原因應具
      可歸責性。是以，債務人確有因浪費及投機行為致財產顯
      然減少或負擔過重之債務，而生開始清算之原因，核與消
      費者債務清理條例第134 條第4 款之不免責事由相符。且
      債務人又無法證明其業經普通債權人全體之同意，則依上
      說明，債務人不得免責。
三、綜上所述，債務人確有因浪費及投機行為致財產顯然減少或
    負擔過重之債務，而生開始清算之原因，核與消費者債務清
    理條例第134 條第4 款之不免責事由相符。且債務人又無法
    證明其業經普通債權人全體之同意，揆諸前揭規定及說明，
    本件債務人不得免責。
四、另按法院為不免責之裁定確定後，債務人繼續清償債務，而
    各普通債權人受償額均達其債權額之百分之20以上者，法院
    得依債務人之聲請裁定免責，此為消費者債務清理條例第14
    2 條所明定，附此敘明。
五、爰裁定如主文。
中    華    民    國  100     年    10    月    18    日
                  民事第三庭  法      官  陳燁真
上為正本係照原本作成。
如不服本裁定，應於裁定送達後10日內，以書狀向本院提出抗告
，並繳納抗告費新臺幣1千元。
中    華    民    國  100     年    10    月    19    日
                              書  記  官  高玉潔
附表：
┌──┬──┬─────┬─────┬───────┐
│年份│月份│銀行名稱  │明細      │金額          │
│    │    │          │          │（新臺幣/元） │
├──┼──┼─────┼─────┼───────┤
│94年│3月 │渣打銀行  │信用貸款  │180000        │
├──┼──┼─────┼─────┼───────┤
│    │    │聯邦銀行  │圓夢金    │180000        │
├──┼──┼─────┼─────┼───────┤
│    │4月 │聯邦銀行  │易付金    │120000        │
├──┼──┼─────┼─────┼───────┤
│    │5月 │大眾銀行  │信用貸款  │150000        │
├──┼──┼─────┼─────┼───────┤
│    │6月 │渣打銀行  │預借現金  │30000         │
├──┼──┼─────┼─────┼───────┤
│    │7月 │中信銀行  │現金卡    │90000         │
├──┼──┼─────┼─────┼───────┤
│    │8月 │澳盛銀行  │信用貸款  │220000        │
├──┼──┼─────┼─────┼───────┤
│    │    │安泰銀行  │代償      │190000        │
├──┴──┴─────┴─────┼───────┤
│   合                    計       │0000000       │
└─────────────────┴───────┘